ACORDAO-COMPLETO-2451271

ACÓRDÃO 5953/2021 ATA 11/2021 - SEGUNDA CÂMARA

VISTOS, relatados e discutidos estes autos de tomada de contas especial instaurada pelo Fundo Nacional de Desenvolvimento da Educação (FNDE) em desfavor de Raimundo Nonato Abraão Baquil e de Romildo Damasceno Soares, como então prefeitos de Tutóia - MA (gestões: 1º/1/2013 a 31/12/2016 e 1º/1/2017 a 31/12/2020, respectivamente) , diante da omissão no dever de prestar contas dos recursos federais transferidos sob o valor de R$ 912.636,00 no âmbito do Projovem-Campo durante os exercícios de 2014 a 2016;
ACORDAM os Ministros do Tribunal de Contas da União, reunidos na Sessão da 2ª Câmara, ante as razões expostas pelo Relator, em:
9.1. declarar a revelia de Raimundo Nonato Abraão Baquil e de Romildo Damasceno Soares, nos termos do art. 12, § 3º, da Lei nº 8.443, de 1992;
9.2. julgar irregulares as contas de Romildo Damasceno Soares, nos termos dos arts. 1º, I, 16, III, "a", 19, parágrafo único, e 23, III, da Lei n.º 8.443, de 1992, para, assim, lhe aplicar a multa prevista no art. 58, II, da Lei n.º 8.443, de 1992, sob o valor de R$ 10.000 (dez mil reais) , fixando-lhe o prazo de 15 (quinze) dias, contados da notificação, para que comprove, perante o Tribunal, nos termos do art. 214, III, "a", do RITCU, o recolhimento da dívida em favor do Tesouro Nacional, com a devida atualização monetária, na forma da legislação em vigor:
9.3. julgar irregulares as contas de Raimundo Nonato Abraão Baquil, nos termos dos arts. 16, III, alíneas "b" e "c", e 19, caput, da Lei nº 8.443, de 1992, para condená-lo ao pagamento do correspondente débito, com a atualização monetária e os juros de mora calculados desde as datas informadas até o efetivo recolhimento, fixando-lhe o prazo de 15 (quinze) dias, contados da notificação, para que comprove perante o Tribunal, nos termos do art. 214, III, "a", do RITCU, o recolhimento da referida dívida em favor do Fundo Nacional de Desenvolvimento da Educação, na forma da legislação em vigor, sob as seguintes condições:
	Data da Ocorrência
	Valor Original (em R$) 

	23/9/2014
	183.825,00

	24/8/2015
	91.912,50

	31/12/2015
	91.912,50

	6/7/2016
	300.441,00

	8/9/2016
	244.545,00

9.4. aplicar em desfavor de Raimundo Nonato Abraão Baquil a multa prevista no art. 57 da Lei n.º 8.443, de 1992, sob o valor de R$ 200.000,00 (duzentos mil reais) , fixando-lhe o prazo de 15 (quinze) dias, contados da notificação, para que comprove, perante o Tribunal, nos termos do art. 214, III, "a", do RITCU, o recolhimento da referida dívida em favor do Tesouro Nacional, com a devida atualização monetária, na forma da legislação em vigor;
9.5. autorizar, caso requerido, nos termos do art. 26 da Lei nº 8.443, de 1992, e do art. 217 do RITCU, o parcelamento das dívidas fixadas por este Acórdão em até 36 (trinta e seis) parcelas mensais e sucessivas, com a devida atualização monetária e os correspondentes acréscimos legais, esclarecendo aos responsáveis que a falta de pagamento de qualquer parcela importará no vencimento antecipado do saldo devedor, nos termos do art. 217, § 2º, do RITCU, sem prejuízo das demais medidas legais;
9.6. autorizar, desde logo, a cobrança judicial das dívidas fixadas por este Acórdão, nos termos do art. 28, inciso II, da Lei nº 8.443, de 1992, com o eventual pedido cumulativo, se for o caso, de condenação por improbidade administrativa, diante do não atendimento à notificação; informando nesse ponto que, como a malsinada irregularidade configuraria, para além da omissão no dever de prestar contas, a eventual conduta dolosa no sentido de efetivamente assumir o risco de facilitar, permitir ou concorrer para que pessoa física ou jurídica privada incorpore ou utilize rendas, verbas ou valores integrantes do acervo patrimonial da administração pública, sem a observância das formalidades legais ou regulamentares aplicáveis, resultando no eventual ilícito doloso de improbidade administrativa causador do aludido prejuízo ao erário, nos termos, por exemplo, do art. 10, I e II, além do art. 11, VI, da Lei n.º 8.429, de 1992, a eventual prescrição da ação de ressarcimento ao erário também não subsistiria, estando esse entendimento em plena consonância com a jurisprudência fixada pelo STF no bojo do RE 852.475-SP, com o trânsito em julgado a partir de 6/12/2019, diante da Tese de Repercussão Geral n.º 897; e
9.7. enviar a cópia do presente Acórdão, com o Relatório e a Proposta de Deliberação, à Procuradoria da República no Estado do Maranhão, nos termos do art. 16, § 3º, da Lei nº 8.443, de 1992, para o ajuizamento das ações civis e penais cabíveis.

Tomada de Contas Especial  instaurada pelo Fundo Nacional de Desenvolvimento da Educação (FNDE) em desfavor de Raimundo Nonato Abraão Baquil e de Romildo Damasceno Soares, como então prefeitos de Tutóia  MA (gestões: 1º/1/2013 a 31/12/2016 e 1º/1/2017 a 31/12/2020, respectivamente), diante da omissão no dever de prestar contas dos recursos federais transferidos sob o valor de R$ 912.636,00 no âmbito Programa Projovem Campo durante os exercícios de 2014 a 2016.

Segunda Câmara

Município de Tutóia - MA.

3. Responsáveis: Raimundo Nonato Abraão Baquil (CPF XXX.105.603-XX); e Romildo Damasceno Soares (CPF XXX.882.543-XX).

13.1. Ministros presentes: Bruno Dantas (Presidente), Augusto Nardes, Aroldo Cedraz e Raimundo Carreiro.
13.2. Ministros-Substitutos presentes: Marcos Bemquerer Costa e André Luís de Carvalho (Relator).

ACORDAO-COMPLETO-2529617

Acórdão 1565/2022 - Segunda Câmara

ANDRÉ DE CARVALHO

Trata-se de tomada de contas especial instaurada pelo Fundo Nacional de Desenvolvimento da Educação (FNDE) em desfavor de Raimundo Nonato Abraão Baquil e de Romildo Damasceno Soares, como então prefeitos de Tutóia - MA (gestões: 1º/1/2013 a 31/12/2016 e 1º/1/2017 a 31/12/2020, respectivamente) , diante da omissão no dever de prestar contas dos recursos federais transferidos sob o valor de R$ 912.636,00 no âmbito do Projovem-Campo durante os exercícios de 2014 a 2016. 
2.	Após a análise final do feito, o Auditor Federal Marcello Maia Soares lançou o seu parecer conclusivo à Peça 51, com a anuência dos dirigentes da Secex-TCE (Peças 52 e 53) , nos seguintes termos:
	" (...) HISTÓRICO 
	2.	Os recursos foram repassados pelo FNDE à municipalidade em diversas parcelas, conforme a tabela abaixo, totalizando R$ 912.636,00 (peça 4) :
	Data 
	Valor (R$) 

	23/9/2014
	183.825,00

	24/8/2015
	91.912,50

	31/12/2015
	91.912,50

	6/7/2016
	300.441,00

	8/9/2016
	244.545,00

	3.	No relatório (peça 17) , o tomador de contas concluiu que o prejuízo importaria na totalidade do valor repassado, imputando-se a responsabilidade a Raimundo Nonato Abraão Baquil, ex-Prefeito Municipal, no período de 1/1/2013 a 31/12/2016, na condição de dirigente, e Romildo Damasceno Soares, Prefeito Municipal, no período de 1/1/2017 até o momento, na condição de gestor responsável pela apresentação da prestação de contas dos recursos.
	4.	Em 21/1/2020, a Controladoria-Geral da União emitiu o relatório de auditoria (peça 20) , em concordância com o relatório do tomador de contas. O certificado de auditoria e o parecer do dirigente do órgão de controle interno concluíram pela irregularidade das presentes contas (peças 21 e 22) , manifestações das quais tomou ciência a autoridade ministerial (peça 23) .
	5.	Manifestando-se inicialmente nos autos, a unidade técnica, em pareceres convergentes (peças 27-29) , após atestar a presença, no processo, dos pressupostos de constituição e de procedibilidade constantes das disposições legais e regimentais, além daqueles previstos na Instrução Normativa TCU 71/2012, com a redação estipulada pela Instrução Normativa TCU 76/2016, ponderou que o Sr. Raimundo Nonato Abraão Baquil (ex-Prefeito Municipal na gestão 2013-2016) era a pessoa responsável pela gestão e execução dos recursos federais recebidos à conta do programa, enquanto que incumbia ao Sr. Romildo Damasceno Soares, seu sucessor (atual Prefeito Municipal - gestão 2017-2020) apresentar a pertinente prestação de contas, uma vez que o prazo final para o cumprimento desta obrigação havia expirado na data de 8/2/2018, portanto no curso de seu mandato.  Cumpre esclarecer que em relação às prestações de contas cujos prazos se encerravam a partir de 2012, a Resolução CD/FNDE nº 02/2012, com as alterações advindas da Resolução CD/FNDE nº 43/2012, definiu que o prazo para envio de cada prestação de contas seria de 60 (sessenta) dias a contar da disponibilização da funcionalidade de envio no sistema SiGPC, decorrendo daí o ampliado interregno temporal entre o repasse dos recursos e a data limite acima mencionada, visto que o sistema só foi disponibilizado para envio no final de 2017.
	6.	Com estas premissas e com autorização do ínclito Relator (peça 30) , foi efetuada a citação do Sr. Raimundo Nonato Abraão Baquil, pela gestão dos recursos, e a audiência do Sr. Romildo Damasceno Soares, pela omissão do dever de prestar contas, com o seguinte formato e fundamentos:
	realizar a citação, com fundamento nos arts. 10, § 1º, e 12, incisos I e II, da Lei 8.443/1992 c/c o art. 202, incisos I e II, do RI/TCU, para que, no prazo de quinze dias, do responsável abaixo indicado, em decorrência das condutas praticadas, apresente alegações de defesa e/ou recolha, aos cofres especificados, a quantia abaixo indicada, atualizada monetariamente a partir da respectiva data até o efetivo recolhimento, abatendo-se na oportunidade a quantia eventualmente ressarcida, na forma da legislação em vigor, que geraram as irregularidades demonstradas a seguir:
	Débito relacionado somente ao responsável Raimundo Nonato Abraão Baquil (CPF: XXX.105.603-XX) , Prefeito Municipal, no período de 1/1/2013 a 31/12/2016, na condição de dirigente:
	Data 
	Valor (R$) 

	23/9/2014
	183.825,00

	24/8/2015
	91.912,50

	31/12/2015
	91.912,50

	6/7/2016
	300.441,00

	8/9/2016
	244.545,00

	Irregularidade: não comprovação da boa e regular aplicação dos recursos federais repassados ao município de Tutóia - MA, em face da omissão no dever de prestar contas dos valores transferidos, no âmbito do PROJOVEM CAMPO, no exercício de 2014, cujo prazo encerrou-se em 8/2/2018.
	Evidências da irregularidade: documentos técnicos presentes nas peças 2, 3 (mandatos eleitorais) , 4 (ordens bancárias emitidas) , 5 (extratos bancários) , 6 e 7 (notificação do prefeito sucessor e aviso de recebimento) e 10 (parecer financeiro) .
	Normas infringidas: art. 37, caput, c/c o art. 70, parágrafo único, da Constituição da República Federativa do Brasil; art. 93, do Decreto-lei 200/1967; art. 66, do Decreto 93.872/1986; Art. 6º, inciso XLIV, e 23 da Resolução CD/FNDE 11, de 16/4/2014; 
	Cofre credor: Fundo Nacional de Desenvolvimento da Educação.
Valor atualizado do débito (sem juros) em 11/2/2020: R$ 1.086.741,36
	Conduta: não demonstrar a boa e regular aplicação dos recursos federais recebidos e geridos por meio do instrumento em questão, no exercício de 2014, em face da omissão na prestação de contas, cujo prazo encerrou-se em 8/2/2018.
	Nexo de causalidade: a conduta descrita impediu o estabelecimento do nexo causal entre as possíveis despesas efetuadas com os recursos recebidos, no âmbito do instrumento em questão, nos exercícios de 2014 e seguintes.
	Culpabilidade: não há excludentes de ilicitude, de culpabilidade e de punibilidade; é razoável supor que o responsável tinha consciência da ilicitude de sua conduta; era exigível conduta diversa da praticada, qual seja, desincumbir-se do seu dever por meio da apresentação da prestação de contas no prazo e forma devidos. (...) 
realizar a audiência do responsável abaixo indicado, com fundamento nos arts. 10, § 1º, e 12, incisos I e III, da Lei 8.443/1992, c/c o art. 202, incisos I e III, do RI/TCU, para que, no prazo de quinze dias, apresente razões de justificativa quanto as condutas praticadas que geraram as irregularidades demonstradas a seguir: 
	Responsável: Romildo Damasceno Soares (CPF: XXX.882.543-XX) , Prefeito Municipal, no período de 1/1/2017 até o momento, na condição de sucessor do gestor dos recursos
Irregularidade: não cumprimento do prazo originalmente estipulado para prestação de contas do PROJOVEM CAMPO, cujo prazo encerrou-se em 8/2/2018.
	Evidências da irregularidade: documentos técnicos presentes nas peças 2 e 3 (mandatos eleitorais) , 8 e 9 (notificação e aviso de recebimento) .
Normas infringidas: art. 37, caput, c/c o art. 70, parágrafo único, da Constituição da República Federativa do Brasil; art. 93, do Decreto-lei 200/1967; art. 66, do Decreto 93.872/1986; Art. 6º, inciso XL, da Resolução CD/FNDE 8, de 16/4/2014.
	Conduta: descumprir o prazo originalmente estipulado para prestação de contas dos recursos federais recebidos à conta do instrumento em questão, o qual se encerrou em 8/2/2018.
	Nexo de causalidade: a conduta descrita impediu o estabelecimento do nexo causal entre as possíveis despesas efetuadas com os recursos recebidos, no âmbito do instrumento em questão, no exercício de 2014.
	Culpabilidade: não há excludentes de ilicitude, de culpabilidade e de punibilidade; é razoável supor que o responsável tinha consciência da ilicitude de sua conduta; era exigível conduta diversa da praticada, qual seja, desincumbir-se do seu dever por meio da apresentação da prestação de contas no prazo e forma devidos.
	7.	Os chamamentos foram efetuados por diversos expedientes, coligidos no demonstrativo abaixo:
	Expediente
	Destinatário
	Endereço
	Fonte do endereço
	Aviso de Recebimento
	Nome do Recebedor

	Ofício 6462/2020-TCU/Seproc, de 2/3/2020 (peça 33) 
	Romildo Damasceno Soares
	Rua São José - PX SR Agostinho - Centro Zona Urbana 65.580-000 - Tutóia - MA
	Secretaria da Receita Federal (peça 32) 
	Recebido em 13/4/2020 (peça 37) 
	Maria do Socorro P. Aquino

	Ofício 6463/2020-TCU/Seproc, de 2/3/2020 (peça 34) 
	Romildo Damasceno Soares
	Rua Mag de Almeida, 857 - Barra 65.580-000 - Tutóia - MA
	Tribunal Superior Eleitoral
	Recebido em data não consignada (peça 37) 
	Wellington Pereira da Silva 

	Ofício 6461/2020-TCU/Seproc (peça 35) , de 2/3/2020
	Raimundo Nonato Abraão Baquil
	Rua Joaquim Veras SN - Casa - Centro 65.580-000 - Tutoia - MA
	Secretaria da Receita Federal (peça 31) 
	Recebido em 16/4/2020 (peça 36) 
	O próprio destinatário

	8.	Nenhum dos responsáveis acorreu aos autos, seja para apresentar defesa, seja para postular a dilação de prazo para a resposta. 
	9.	Em nova análise efetuada nos autos, a unidade técnica, novamente em uníssono, mesmo reconhecendo que, aparentemente, haviam sido profícuas as comunicações, inclusive do Sr. Romildo Damasceno Soares, uma vez que o expediente foi recebido no endereço indicado, conforme aviso de recebimento (peça 37) , ainda que assinado por terceiro, como reconhecia a jurisprudência do TCU (Acórdão 3648/2013-TCU-Segunda Câmara, Relator Ministro José Jorge; Acórdão 1019/2008-TCU-Plenário, Relator Ministro Benjamin Zymler; Acórdão 1526/2007-TCU-Plenário, Relator Ministro Aroldo Cedraz) , destacou que que as comunicações haviam sido dirigidas ao endereço (domicílio voluntário) do Sr. Romildo Damasceno Soares, que não correspondia, no caso, ao domicílio necessário do agente, que é o atual Prefeito Municipal de Tutóia (MA) , cumprindo mandato eleitoral no quadriênio 2017-2020.
	10. No âmbito da legislação civil, o mandatário municipal seria um servidor público lato sensu, enquadrando-se na hipótese capitulada em seu art. 76:
	Art. 76. Têm domicílio necessário o incapaz, o servidor público, o militar, o marítimo e o preso.
	Parágrafo único. O domicílio do incapaz é o do seu representante ou assistente; o do servidor público, o lugar em que exercer permanentemente suas funções; o do militar, onde servir, e, sendo da Marinha ou da Aeronáutica, a sede do comando a que se encontrar imediatamente subordinado; o do marítimo, onde o navio estiver matriculado; e o do preso, o lugar em que cumprir a sentença.
	11. Por prudência, afastando ensanchas para invocação de nulidades processuais, a unidade técnica, por meio do despacho de peça 43, promoveu novo chamamento em audiência do Sr. Romildo Damasceno Soares, Prefeito Municipal de Tutóia na gestão 2017-2020, desta feita endereçando o expediente à sede da Prefeitura Municipal de Tutóia (MA) .
	12. Efetuada a comunicação por meio do Ofício 57406/2020-TCU/Seproc, de 15/10/2020 (peça 47) , dirigido à sede do Executivo Municipal, cadastrado na base de dados da Secretaria da Receita Federal (peça 46) , foi o expediente recebido em 5/11/2020, por meio de agente devidamente identificado (peça 48) .
	13. Ainda assim, não houve comparecimento aos autos.
	EXAME TÉCNICO
	14. O chamamento foi exitoso, no sentido de proporcionar a oportunidade aos responsáveis de comparecerem aos autos e exercerem com plenitude o direito à ampla defesa e ao contraditório gravado na Constituição Federal.
	15. A comunicação dirigida ao Sr. Raimundo Nonato Abraão Baquil foi recebida pelo próprio destinatário (peça 36) , sendo absolutamente incontroverso o pleno atingimento do objetivo da medida.
	16. Já o endereço para o qual foi encaminhado o Ofício 6462/2020-TCU/Seproc, de 2/3/2020, dirigido ao Sr. Romildo Damasceno Soares (peça 33) corresponde aquele constante da base de dados da Secretaria da Receita Federal (peça 32) , sendo esta informação fornecida pelo próprio responsável às autoridades fazendárias. Outrossim, expandindo ao máximo as tentativas de comunicação, foi-lhe remetida idêntica correspondência no seu endereço de trabalho, qual seja, a sede do Executivo Municipal, também seu domicílio necessário, na forma do art. 76 do Código Civil.
	17. O fato de o aviso de recebimento ter sido assinado por pessoa alheia aos autos não invalida a notificação dirigida ao responsável, uma vez que o art. 179, inciso II, do Regimento Interno do TCU estabelece que as comunicações processuais far-se-ão mediante carta registrada, com aviso de recebimento que comprove a entrega no endereço do destinatário.
	18. A validade do critério de comunicação processual do TCU foi referendada pelo Supremo Tribunal Federal, nos termos do julgamento do MS-AgR 25.816/DF, por meio do qual se afirmou a desnecessidade da ciência pessoal do interessado, entendendo-se suficiente a comprovação da entrega do 'AR' no endereço do destinatário:
	EMENTA: AGRAVO REGIMENTAL. MANDADO DE SEGURANÇA. DESNECESSIDADE DE INTIMAÇÃO PESSOAL DAS DECISÕES DO TRIBUNAL DE CONTAS DA UNIÃO. ART. 179 DO REGIMENTO INTERNO DO TCU. INTIMAÇÃO DO ATO IMPUGNADO POR CARTA REGISTRADA, INICIADO O PRAZO DO ART. 18 DA LEI nº 1.533/51 DA DATA CONSTANTE DO AVISO DE RECEBIMENTO. DECADÊNCIA RECONHECIDA. AGRAVO IMPROVIDO.
	19. O envio de carta registrada com aviso de recebimento está expressamente enumerado entre os meios de comunicação de que dispõe o Tribunal de Contas da União para proceder às suas intimações.
	20. O inciso II do art. 179 do Regimento Interno do TCU é claro ao exigir apenas a comprovação da entrega no endereço do destinatário, bastando o aviso de recebimento simples.
	21. Não é outra a orientação da jurisprudência do TCU, conforme se verifica dos julgados a seguir transcritos:
	São válidas as comunicações processuais entregues, mediante carta registrada, no endereço correto do responsável, não havendo necessidade de que o recebimento seja feito por ele próprio (Acórdão 3648/2013-TCU-Segunda Câmara, Relator Ministro JOSÉ JORGE) ;
	É prescindível a entrega pessoal das comunicações pelo TCU, razão pela qual não há necessidade de que o aviso de recebimento seja assinado pelo próprio destinatário. Entregando se a correspondência no endereço correto do destinatário, presume-se o recebimento da citação. (Acórdão 1019/2008-TCU-Plenário, Relator Ministro BENJAMIN ZYMLER) ;
	As comunicações do TCU, inclusive as citações, deverão ser realizadas mediante Aviso de Recebimento - AR, via Empresa Brasileira de Correios e Telégrafos, bastando para sua validade que se demonstre que a correspondência foi entregue no endereço correto. (Acórdão 1526/2007-TCU-Plenário, Relator Ministro AROLDO CEDRAZ) .
	22. Apesar de regularmente citados, os responsáveis deixaram transcorrer in albis o prazo regimental de 15 dias, que lhes foi concedido para apresentar alegações de defesa e/ou efetuar o recolhimento do débito (caso do Sr. Raimundo Nonato Abraão Baquil) ou razões de justificativa (Sr. Romildo Damasceno Soares) , motivo pelo qual se impõe o reconhecimento da revelia de que trata o art. 12, § 3º, da Lei 8.443/1992, para ambos. Deve ser ressaltado que a forma de contagem de prazos instituída pelo vigente Código de Processo Civil (lei 13.105/2015) , em dias úteis, é inaplicável à processualística de controle externo (Acórdão 2224/2018-TCU-Plenário - Rel. Min. Marcos Bemquerer) , que segue sendo regida pela Resolução TCU 170/2004 nesse particular.
	23. A despeito da caracterização da revelia dos agentes mencionados, devem ser considerados, no entanto, eventuais elementos já constantes dos autos, os quais poderiam, em tese, conceder-lhes um juízo favorável.
	24. Deve-se observar que, nos processos do TCU, a revelia não implica a presunção de que sejam verdadeiras todas as imputações levantadas contra os responsáveis, diferentemente do que ocorre no processo civil, em que o não comparecimento do réu aos autos leva à presunção da verdade dos fatos narrados pelo autor.
	25. Finalizada essa breve retrospectiva, bem como o introito analítico, emergindo na apreciação meritória, reconhece-se que os apontamentos cabíveis e necessários ao deslinde da matéria não são extensos.
	26. Não exsurgiram constatações posteriores que infirmem o entendimento externado pela unidade técnica na abordagem preliminar, não somente porque os responsáveis não apresentaram alegações de defesa, nem razões de justificativa, conforme o caso, como inexistem nos autos elementos que os favoreçam, não abarcados inicialmente.
	27. Em se tratando de processo em que a parte interessada - a qual fora imputada débito - não se manifestou acerca das irregularidades imputadas, não há elementos para que se possa efetivamente aferir e reconhecer a ocorrência de boa-fé na conduta do responsável Raimundo Nonato Abraão Baquil, podendo este Tribunal, desde logo, proferir o julgamento de mérito pela irregularidade das contas, conforme os termos dos §§ 2º e 6º do art. 202 do Regimento Interno do TCU (Acórdão 2064/2011-TCU-Primeira Câmara - Rel. Min. Ubiratan Aguiar;  6.182/2011-TCU - 1ª Câmara - Rel. Min. Weder de Oliveira, 4.072/2010-TCU-1ª Câmara - Rel. Min. Valmir Campelo; 1.189/2009-TCU- 1ª Câmara - Rel. Min. Marcos Bemquerer; 731/2008-TCU-Plenário; Rel. Min. Aroldo Cedraz) .
	28. No tocante à prescrição punitiva, temos que, conforme o Acórdão 1441/2016-TCU-Plenário, o qual uniformizou a jurisprudência acerca dessa questão, a prescrição subordina-se ao prazo decenal geral indicado no art. 205 do Código Civil, contado da data de ocorrência da irregularidade sancionada, nos termos do art. 189 daquele diploma, sendo este prazo interrompido pelo ato que ordenar a citação, a audiência ou a oitiva do responsável.
	29. No caso específico, é preciso estabelecer o termo inicial desse interregno, uma vez que as irregularidades sancionadas se verificaram no decorrer de um intervalo temporal. Para fins de estabelecimento do termo inicial do prazo prescricional, o critério que se adota comumente, em casos da espécie, é considera-lo como a data limite para a apresentação da prestação de contas pelo aplicador dos recursos. Essa opção apresenta como fundamento o princípio da actio nata, pois, segundo seus defensores, representaria o termo inicial aquele momento em que o Estado teria condições de agir na defesa de seus interesses, quando se mostrasse necessário (Acórdão 689/2015-TCU-Primeira Câmara - Rel. Min. Walton Alencar Rodrigues; Acórdão 2278/2019-TCU-Primeira Câmara - Rel. Min. Augusto Sherman) .
	30. Tal critério é passível de críticas, na medida em que a prestação de contas possui um caráter declaratório, e não constitutivo, das referências fáticas que se relacionam com as possíveis irregularidades que se habilitam a ser objeto de sanção. Desconsidera, sobretudo, o poder-dever estatal de acompanhar pari passu, a execução da ação governamental, com potencial ablativo das desconformidades. Opera logicamente em desfavor do agente punível. Sua adoção será, contudo, sugerida, em coerência com a linha interpretativa mantida por esta Corte.
	31. No caso vertente, o prazo final para a apresentação da prestação de contas do programa encerrava-se na data de 8/2/2018, conforme os arts. 6º, inciso XLIV, e 23 da Resolução CD/FNDE 11, de 16/4/2014, conjugados com as disposições da Resolução CD/FNDE nº 02/2012, e alterações trazidas pela Resolução CD/FNDE nº 43/2012.
	32. Sendo evento interruptivo o despacho autorizativo da citação e da audiência empreendidas, ocorrido em 18/2/2020 (peça 30) , o prazo prescricional encontra-se em plena fluência, para ambos os agentes arrolados. 
	33. Deve ser ressaltado que mesmo a prescrição não afeta o julgamento das contas, nem a condenação em débito. No tocante ao entendimento proferido pelo Supremo Tribunal Federal, no julgamento recente do RE 636.886 (tema 899) , a respeito da prescritibilidade da pretensão de ressarcimento ao erário com base em decisão de tribunal de contas, cabe assinalar que a decisão do STF alcança tão somente a fase judicial de execução do título extrajudicial, não atingindo os processos de controle externo em trâmite no TCU, conforme orientação sufragada pelo Acórdão 6589/2020-TCU-Segunda Câmara, da relatoria do Ministro Raimundo Carreiro. Aliás, da ementa do julgado do STF constou que: 'A pretensão de ressarcimento ao erário em face de agentes públicos reconhecida em acórdão de Tribunal de Contas prescreve na forma da Lei 6.830/1980 (Lei de Execução Fiscal) '. Portanto, até o trânsito em julgado do acórdão condenatório do TCU, permanece imprescritível a pretensão de ressarcimento ao erário decorrente da instauração da tomada de contas especial, conforme Enunciado da Súmula 282 do TCU ('As ações de ressarcimento movidas pelo Estado contra os agentes causadores de danos ao erário são imprescritíveis') .
	34. Por final, deve-se ressaltar que o Sr. Romildo Damasceno Soares, até a data desta instrução, não apresentou prestação de contas ao FNDE (peça 50) , mesmo que intempestivamente, nem há notícias que haja envidado providências alternativas protetivas do erário, capazes de afastar sua responsabilidade pela omissão, segundo os critérios estipulados na Súmula 230 do Tribunal de Contas da União.
	CONCLUSÃO
	35. Considerando que: os responsáveis, a despeito de regularmente notificados, não acorreram aos autos, configurando-se a sua revelia; não há elementos de prova hábeis a afastar as irregularidades apontadas nas convocações efetuadas; cabe ao Sr. Raimundo Nonato Abraão Baquil a irregularidade das contas, bem como a imputação de débito, nos valores indicados no expediente citatório, e a aplicação da multa do art. 57 da lei 8.443/92; sendo omisso o Sr. Romildo Damasceno Soares quanto ao dever de prestar contas ou envidar providências alternativas de proteção ao erário, exigidas pela Súmula 230 do TCU, deve-se-lhe imputar, de seu turno, a multa prevista no art. 58 da mesma lei, bem como deve este agente ter, outrossim, suas contas julgadas irregulares.
	PROPOSTA DE ENCAMINHAMENTO
	36. Diante do exposto, submetem-se os autos à consideração superior, propondo:
36.1. considerar, para todos os efeitos, revéis os Srs. Raimundo Nonato Abraão Baquil (CPF: XXX.105.603-XX) e Romildo Damasceno Soares (CPF: XXX.882.543-XX) , dando-se prosseguimento ao processo, conforme preceitua o art. 12, § 3º, da Lei 8.443/1992, c/c o art. 202, §8º, do RITCU;
	36.2.  julgar irregulares as contas dos seguintes agentes:
	36.2.1 Raimundo Nonato Abraão Baquil (CPF: XXX.105.603-XX) , com fundamento nos arts. 1º, inciso I, 16, inciso III, alíneas 'a' e 'c', 19, caput, e 23, inciso III, da Lei 8.443/1992, c/c os arts. 1º, inciso I, 209, incisos I e III, 210 e 214, inciso III, do Regimento Interno do TCU, e condenando-o ao pagamento das importâncias a seguir especificadas e fixando-lhe o prazo de 15 dias, para que comprove, perante este Tribunal, em respeito ao art. 214, inciso III, alíneas 'a' e 'b', do Regimento Interno do TCU, o recolhimento das dívidas aos cofres do Fundo Nacional de Desenvolvimento da Educação, atualizadas monetariamente e acrescidas de juros de mora, calculados a partir das datas indicadas até a data do efetivo recolhimento e com o abatimento de valores acaso já satisfeitos, nos termos da legislação vigente:
	Data 
	Valor (R$) 

	23/9/2014
	183.825,00

	24/8/2015
	91.912,50

	31/12/2015
	91.912,50

	6/7/2016
	300.441,00

	8/9/2016
	244.545,00

	Valor atualizado em 14/12/2020 (sem juros) : R$ 1.118.312,47.
	36.2.2 Romildo Damasceno Soares (CPF: XXX.882.543-XX) , com fundamento nos arts. 1º, inciso I, 16, inciso III, alínea 'a', 19, parágrafo único, e 23, inciso III, da Lei 8.443/1992, c/c os arts. 1º, inciso I, 209, inciso I, 210, § 2º, e 214, inciso III, do Regimento Interno do TCU;
	36.3 Aplicar ao Sr. Raimundo Nonato Abraão Baquil (CPF: XXX.105.603-XX) a multa prevista no art. 57 da lei 8.443/92, c/c o art. 267 do Regimento Interno do TCU, e ao Sr. Romildo Damasceno Soares (CPF: XXX.882.543-XX) aquela prevista no art. 58, inciso I da lei 8.443/92, c/c o art. 268, inciso I do Regimento Interno do TCU, com a fixação do prazo de quinze dias, a contar da notificação, para comprovarem, perante o Tribunal (art. 214, inciso III, alínea 'a', do Regimento Interno) , o recolhimento das dívidas ao cofres do Tesouro Nacional, atualizadas monetariamente desde a data do acórdão até a do efetivo recolhimento, se forem pagas após o vencimento, na forma da legislação em vigor;
	36.4 autorizar, desde logo, a cobrança judicial das dívidas, nos termos do art. 28, inciso II, da Lei 8.443/1992, c/c o art. 219, inciso II, do Regimento Interno do TCU, caso não atendida a notificação;
	36.5 autorizar, desde logo, se requerido pelos responsáveis, com fundamento no art. 26, da Lei 8.443/1992, c/c o art. 217 do Regimento Interno do TCU, o parcelamento das dívidas em até 36 (trinta e seis) parcelas, incidindo sobre cada uma, os encargos legais devidos, sem prejuízo de alertá-los de que, caso optem por essa forma de pagamento, a falta de comprovação do recolhimento de qualquer parcela implicará o vencimento antecipado do saldo devedor, nos termos do art. 26, parágrafo único, da Lei 8.443/1992, c/c o art. 217, §2º, do Regimento Interno do TCU;
	36.6 enviar cópia do Acórdão que vier a ser proferido ao FNDE e aos responsáveis, para ciência, informando que a presente deliberação, acompanhada do Relatório e do Voto que a fundamentam, está disponível para a consulta no endereço www.tcu.gov.br/acordaos, além de esclarecer que, caso requerido, o TCU poderá fornecer sem custos as correspondentes cópias, de forma impressa;
	36.7 enviar cópia do Acórdão a ser prolatado, bem como do Relatório e do Voto que o fundamentarem, à Procuradoria da República no Estado do Maranhão, nos termos do § 3º do art. 16 da Lei 8.443/1992 c/c o § 7º do art. 209 do Regimento Interno do TCU, para adoção das medidas cabíveis."
3.	Enfim, por intermédio do Exmo. Sr. Subprocurador-Geral Paulo Soares Bugarin, o MPTCU anuiu, em cota singela (Peça 54) , à aludida proposta da unidade técnica.
É o Relatório.

não há.

Subprocurador-Geral Paulo Soares Bugarin.

TOMADA DE CONTAS ESPECIAL. FUNDO NACIONAL DE DESENVOLVIMENTO DA EDUCAÇÃO (FNDE). PROGRAMA DO PROJOVEM-CAMPO. EXERCÍCIOS DE 2014 A 2016. OMISSÃO NO DEVER DE PRESTAR CONTAS. CITAÇÃO. AUDIÊNCIA. REVELIA. CONTAS IRREGULARES. DÉBITO E MULTA PARA O GESTOR-ANTECESSOR. MULTA PARA O SUCESSOR. COMUNICAÇÃO.

TOMADA DE CONTAS ESPECIAL (TCE)

Secretaria de Controle Externo de Tomada de Contas Especial (Secex-TCE).

Trata-se de tomada de contas especial instaurada pelo Fundo Nacional de Desenvolvimento da Educação (FNDE) em desfavor de Raimundo Nonato Abraão Baquil e de Romildo Damasceno Soares, como então prefeitos de Tutóia - MA (gestões: 1º/1/2013 a 31/12/2016 e 1º/1/2017 a 31/12/2020, respectivamente) , diante da omissão no dever de prestar contas dos recursos federais transferidos sob o valor de R$ 912.636,00 no âmbito do Projovem-Campo durante os exercícios de 2014 a 2016.
2.	No âmbito do TCU, a Secex-TCE promoveu a citação de Raimundo Nonato Abraão Baquil e a audiência Romildo Damasceno Soares, como gestor-antecessor e gestor-sucessor (períodos: de 1º/1/2013 a 31/12/2016 e de 1º/1/2017 a 31/12/2020, respectivamente) .
3.	A despeito, contudo, das regulares notificações, os responsáveis não apresentaram as suas defesas, nem efetuaram, tampouco, o recolhimento do débito em favor do FNDE, passando à condição de revéis perante o TCU, nos termos do art. 12, § 3º, da Lei nº 8.443, de 1992. 
4.	De todo modo, após a análise final do feito, a unidade técnica propôs a irregularidade das contas de Raimundo Nonato Abraão Baquil para condená-lo ao pagamento do correspondente débito, além de lhe aplicar a multa prevista no art. 57 da Lei n.º 8.443, de 1992, sem prejuízo da irregularidade das contas de Romildo Damasceno Soares para lhe aplicar a multa prevista no art. 58, I, da Lei n.º 8.443, de 1992, tendo o Parquet especial anuído a essa proposta.
5.	O TCU pode incorporar o parecer da unidade técnica a estas razões de decidir.
6.	Como evidenciado pela Secex-TCE, todos os recursos federais repassados pelo FNDE recaíram somente durante a gestão do gestor-antecessor (Raimundo Nonato Abraão Baquil) , devendo ele figurar, assim, como o efetivo responsável pelo dano ao erário promoção da gestão dos recursos federais sob as seguintes condições: 
	Recursos repassados pelo FNDE ao Município de Tutóia - MA

	Data 
	Valor (R$) 

	23/9/2014
	183.825,00

	24/8/2015
	91.912,50

	31/12/2015
	91.912,50

	6/7/2016
	300.441,00

	8/9/2016
	244.545,00

7.	Bem se vê que, como gestor-antecessor, Raimundo Nonato Abraão Baquil foi chamado em citação pela não comprovação da boa e regular aplicação dos recursos federais repassados durante a sua gestão, em sintonia, aliás, com o Relatório do Tomador de Contas Especial n.º 110, de 12/9/2019 (Peça 17) , restando configurado o inaceitável desperdício dos recursos federais e a consequente necessidade de condenação para o subsequente ressarcimento do aludido dano ao erário.
8.	Por seu turno, como gestor-sucessor, Romildo Damasceno Soares foi chamado em audiência pelo não cumprimento do prazo estipulado para a apresentação da prestação de contas do Projovem-Campo, já que o respectivo prazo teria findado durante a sua gestão, em 8/2/2018, e essa irregularidade configuraria, desse modo, a formal omissão no dever de prestar contas, com a grave ofensa à norma legal orçamentário-financeira e, entre outros, aos princípios administrativos da prestação de contas e da transparência, não devendo o sucessor ser responsabilizado, todavia, pelo aludido débito diante da ausência de efetiva gerência sobre os recursos federais repassados pelo FNDE.
9.	Bem se sabe que, em sintonia, entre outros, com os Acórdãos 1.194/2009 e 3.991/2015, da 1ª Câmara, os Acórdãos 27/2004, 6.235/2013 e 3.223/2017, da 2ª Câmara, e os Acórdãos 11/1997 e 997/2015, do Plenário, a jurisprudência do TCU estaria firmada no sentido da pessoal responsabilidade do gestor pela comprovação da boa e regular aplicação dos recursos federais recebidos mediante convênio ou instrumentos congêneres, submetendo todo aquele que administra os recursos públicos ao dever de demonstrar o correto emprego dos valores federais, nos termos do art. 70, parágrafo único, da Constituição de 1988 e do art. 93 do Decreto-Lei nº 200, de 1967.
10.	Por esse ângulo, diante da ausência de elementos capazes de demonstrar a boa e regular aplicação dos recursos federais e da subsequente omissão no dever de prestar contas do aludido programa, para além da ausência de evidenciação do nexo causal entre os recursos federais aportados e os supostos dispêndios incorridos no ProJovem de 2014 a 2016, a impugnação dos supostos dispêndios configurou a ofensa não só às regras legais, mas também aos princípios basilares da administração pública, já que, ao final e ao cabo, os gestores deixaram de prestar a devida satisfação à sociedade sobre o efetivo emprego dos recursos públicos postos à sua disposição, e, assim, restaria confirmada a presunção legal de dano ao erário pela integralidade dos valores repassados em face do eventual desvio ou desperdício dos respectivos recursos federais, restando por aí adequada a proposta da unidade técnica para a condenação de Raimundo Nonato Abraão Baquil, em débito e em multa, além da condenação de Romildo Damasceno Soares pela aplicação da multa prevista no art. 58, II, da Lei n.º 8.443, de 1992, diante da grave ofensa à norma legal orçamentário-financeira.
11. 	Não subsistiria, enfim, a prescrição da pretensão punitiva do TCU no presente caso concreto, já que, nos termos do Acórdão 1441/2016-TCU-Plenário, não teria ocorrido o transcurso superior a dez anos entre a ordem para a citação e a audiência no âmbito do TCU, em 18/2/2020 (Peça 30) , e a data fatal fixada para a prestação de contas final do referido programa, em 8/2/2018 (Peça 1) .
12. 	Eis que, por meio do aludido Acórdão 1.441/2016 proferido na Sessão Extraordinária de 8/6/2016, o Plenário do TCU firmou o seu entendimento no sentido de que a prescrição da pretensão punitiva deve seguir a regra geral do prazo decenal, contado a partir do fato, em linha com o art. 205 do Código Civil brasileiro, interrompendo a contagem do aludido prazo com a ordem de citação, nos termos do art. 240, caput, da Lei n.º 13.105 (Código Processual Civil) , de 2015.
13. 	Sem prejuízo, no entanto, do respeito a esse entendimento do Tribunal, deve ser reiterada a minha ressalva já registrada em vários outros julgados do TCU no sentido de que, na ausência de lei específica, o TCU não deveria aplicar qualquer prazo prescricional sobre a referida pretensão punitiva ou, então, na pior das hipóteses, o Tribunal deveria aplicar a regra prescricional fixada pela Lei n.º 9.873, de 1999, não só porque ela trata diretamente de prescrição no âmbito do direito administrativo sancionador, mas também porque, entre outras medidas, a aludida lei manda aplicar o prazo prescricional penal, quando a infração administrativa também configure crime, além de determinar expressamente que, diante de ilícito continuado ou permanente, a contagem do prazo deve iniciar a partir da cessação do aludido ilícito.
14. 	A despeito, pois, de registrar essa minha posição pessoal, o TCU deve pugnar pela pronta aplicação da multa legal em desfavor dos aludidos responsáveis a partir do entendimento fixado pelo aludido Acórdão 1441/2016-TCU-Plenário.
15.	Não subsistiria, de todo modo, a eventual necessidade de promover o retorno do presente processo para buscar a citação de outros eventuais responsáveis, estando esse entendimento, aliás, em plena sintonia com a jurisprudência fixada pelo TCU a partir, por exemplo, dos Acórdãos 4.002/2020 e 5.297/2013, da 2ª Câmara, e dos Acórdãos 1.170/2017 e 1.223/2015, do Plenário, já que a ausência dessa nova citação não resultaria em prejuízo à defesa do atual responsável, não só porque o presente processo já estaria em plenas condições de efetivo julgamento pelo TCU, mas também porque a solidariedade passiva seria legalmente erigida em favor do ente estatal credor, e não das eventuais pessoas privadas devedoras, podendo, se for o caso, o atual condenado ajuizar a superveniente ação regressiva em desfavor de outros eventuais responsáveis supostamente coobrigados.
16.	Contudo, como a malsinada irregularidade configuraria, para além da omissão no dever de prestar contas, a eventual conduta dolosa no sentido de efetivamente assumir o risco de facilitar, permitir ou concorrer para que pessoa física ou jurídica privada incorpore ou utilize rendas, verbas ou valores integrantes do acervo patrimonial da administração pública, sem a observância das formalidades legais ou regulamentares aplicáveis, resultando no eventual ilícito doloso de improbidade administrativa causador do aludido prejuízo ao erário, nos termos, por exemplo, do art. 10, I e II, além do art. 11, VI, da Lei n.º 8.429, de 1992, a eventual prescrição da ação de ressarcimento ao erário também não subsistiria, estando esse entendimento em plena consonância com a jurisprudência fixada pelo STF no bojo do RE 852.475-SP, com o trânsito em julgado a partir de 6/12/2019, diante da Tese de Repercussão Geral n.º 897 no sentido de que "São imprescritíveis as ações de ressarcimento ao erário fundadas na prática de ato doloso tipificado na Lei de Improbidade Administrativa". 
17. 	O TCU deve julgar irregulares, portanto, as contas de Raimundo Nonato Abraão Baquil para condená-lo ao pagamento do correspondente débito, com a subjacente aplicação da multa fixada pelo art. 57 da Lei n.º 8.443, de 1992, sem prejuízo de julgar irregulares as contas de Romildo Damasceno Soares para lhe aplicar a multa fixada pelo art. 58, II, da Lei n.º 8.443, de 1992.
Ante o exposto, pugno pela prolação do Acórdão ora submetido a este Colegiado.
TCU, Sala das Sessões, em 13 de abril de 2021.
Ministro-Substituto ANDRÉ LUÍS DE CARVALHO 
Relator